【裁判字號】    90,台上,5140
【裁判日期】    900816
【裁判案由】    殺人未遂等罪
【裁判全文】
最高法院刑事判決                                九十年度台上字第五一四○號
    上   訴   人  台灣高等法院檢察署檢察官
    上訴人即被告  甲○○
右上訴人等因被告殺人未遂等罪案件，不服台灣高等法院中華民國八十八年五月二十
九日第二審更審判決（八十八年度上更(二)字第二六九號，起訴案號：台灣板橋地方法
院檢察署八十二年度偵字第一九二四一號），提起上訴，本院判決如左：
    主  文
原判決撤銷，發回台灣高等法院。
    理  由
本件原判決認定同案被告陶志誠（已於民國八十四年十二月十日死亡）於八十一年六
、七月間，在台北市○○路向綽號「矮仔」之人，以抵償前債新台幣八千元之方式，
取得可發射子彈，具殺傷力之仿半自動手槍製造之玩具手槍一支，與友人呂慶達（已
判決確定）及上訴人即被告甲○○共同把玩而未經許可無故持有之，並藏放在台北市
士林區○○街八巷二號呂慶達家中。另三人將自市面上購得之供玩具手槍使用之鋼珠
，加裝火藥，未經許可而製造具有殺傷力之土製子彈五發，且由陶志誠、呂慶達在台
北市○○區○○街旁之河濱公園內各試射二發土製子彈後，仍藏置於呂慶達上開住處
之鋁門窗下。嗣於八十二年九月廿一日晚上九時許，為祝賀被告生日，三人相偕前往
台北縣蘆洲鄉○○街二四三號歡樂城ＫＴＶ飲酒作樂時，被告與鄰坐陳志賢等人互看
不順眼而發生口角爭執，翌日凌晨三時許，結帳後被告在店門口，遭陳志賢等人毆打
，三人因而懷恨在心，共謀至呂慶達住處，取出該玩具手槍及試射後剩餘土製子彈一
發，返回歡樂城ＫＴＶ，共尋陳志賢等人報復，迨於ＫＴＶ店門前見陳志賢等人欲離
去之際，三人竟萌殺人之犯意聯絡，由陶志誠、呂慶達先趨前質問陳志賢，先前係何
人打傷被告，對方竟踢了陶志誠一腳，陶志誠隨自腰際處取出預藏之玩具手槍，正面
距離約二公尺朝陳志賢之胸部開槍射擊，致陳志賢左前胸下側第九肋間射入槍彈傷，
左大腸腸系膜穿孔存留鋼珠彈頭及腹內出血，陳志賢先至醫院簡單治療後離去，迨當
日下午，因病情轉趨嚴重，經台北市慶生醫院開刀急救後倖免死亡。陶志誠等人案發
後逃逸，並於同年九月廿三日，由呂慶達、陶志誠將該手槍埋藏於台北市○○區○○
街六十二號對面堤防草叢下。嗣於同年十一月五日凌晨一時許，警員在台北市○○路
○段一五七號前查獲陶志誠，陶志誠帶引警方起出該埋藏之改造玩具手槍一把（含彈
匣一個），並循線捕獲呂慶達及被告二人等情。因而撤銷第一審關於被告部分之判決
，改判論處被告共同未經許可製造彈藥及共同殺人未遂各罪刑，固非無見。
惟查：(一)、原判決雖引述同案被告陶志誠於警訊供稱：「我與呂慶達、甲○○自己將
買槍時附贈之火藥裝入彈殼內，再填入彈頭加強火力……」等語，以為認定被告等有
製造子彈之行為，然陶志誠生前於偵查中，檢察官問其「子彈何來﹖」時，供稱「買
槍時子彈就有了。」問其「子彈是否你們共同改造過﹖」，供稱：「買來就這樣了。
」等語（見偵查卷第十八頁反面、第十九頁），如果所供屬實，即無製造彈藥之可言
。原判決對於陶志誠先後不一之供述，究竟何者為真實，未說明其取捨之理由，已有
理由不備之違誤。且對於被告等三人何時自市面上購得綱珠﹖何時在何處加裝火藥製
造子彈五發﹖被告與陶志誠、呂慶達等人如何謀議製造子彈﹖如何分擔製造之行為﹖
原判決均未明白認定詳細記載，亦不足資為適用法律之依據，自有可議。(二)、依原判
決事實所載被告遭陳志賢等人毆打後，與陶志誠、呂慶達等三人因而懷恨，取出該玩
具手槍及剩餘之土製子彈一發，返回歡樂城ＫＴＶ，共尋陳志賢等人報復，迨於ＫＴ
Ｖ店門前見陳志賢等人欲離去之際，三人竟萌殺人之犯意聯絡，質問陳志賢，對方竟
踢陶志誠一腳，陶志誠隨自腰際處取出玩具手槍，朝陳志賢胸部開槍射擊等情；及理
由內引述陶志誠於一審所供「……剛問完就有人向我踢一腳，我一火大就由腰際抽出
所準備之手槍正面距離約二公尺朝陳志賢之胸部開一槍」，呂慶達於警訊所供：「…
…由陶某質問對方說剛才是何人打傷我朋友甲○○的，但馬上被對方踢了一腳，陶志
誠一氣之下，始由腰際取出預藏之手槍朝對方陳志賢射一槍。」等語觀之，則被告等
共尋陳志賢等人報復時，尚未萌殺人之犯意聯絡，陳志賢等人欲離去之際，三人竟萌
殺人之犯意聯絡，原因何在﹖而陶志誠係因被踢一腳火大，一氣之下，始向陳志賢開
槍射擊，事出突然，如何與被告有犯意之聯絡﹖凡此事項，均未完全明瞭，原判決均
未詳細說明，遽論以共同殺人未遂罪刑，仍有理由不備之違誤。(三)、依原判決事實所
載，陶志誠係於八十一年六、七月間，向「矮仔」之人以抵償前債八千元之方式，取
得具有殺傷力之玩具手槍，與被告等把玩而未經許可無故持有，並藏放在呂慶達家中
等情。如果無訛，則此時其等犯罪已成立，與嗣其等另將自市面上購得之鋼珠，加裝
火藥，而製造彈藥之行為，究竟二者之間如何有方法、結果之牽連關係，原判決未予
詳細說明，即論以槍砲彈藥刀械管制條例第十條第三項、第十一條第一項二罪之牽連
犯，亦有可議。檢察官及被告上訴意旨分別指摘原判決不當均有理由，應認仍有撤銷
發回更審之原因。
據上論結，應依刑事訴訟法第三百九十七條、第四百零一條，判決如主文。
中      華      民      國     九十     年      八      月     十六     日
                              最高法院刑事第九庭
                                  審判長法官  莊  登  照
                                        法官  洪  明  輝
                                        法官  黃  一  鑫
                                        法官  魏  新  和
                                        法官  林  秀  夫
      右正本證明與原本無異
                                              書  記  官
中      華      民      國     九十     年      八      月    二十二    日


司法院資訊處製作；財團法人民間司法改革基金會備份。
